【裁判字號】    98,訴,1186
【裁判日期】    981221
【裁判案由】    確認抵押債權不存在
【裁判全文】
臺灣士林地方法院民事判決              98年度訴字第1186號
原      告  乙○○
            甲○○
共      同
訴訟代理人  李淑寶律師
被      告  丁○○
上列當事人間確認抵押債權不存在事件，本院於民國98年11月25
日言詞辯論終結，判決如下：
    主      文
原告之訴駁回。
訴訟費用由原告負擔。
    事實及理由
一、原告起訴主張：原告父親即訴外人陳漢瑞（已歿）生前自69
    年起即在外工作居住，直至84、85年間始與原告姊妹2 人及
    祖父母同住，於88年7 月18日因癌症去世。被告竟於98年6
    月持臺北市○○區○○段4 小段119 地號，面積307 平方公
    尺，權利範圍10分之1 ，及其上40661 建號（門牌號碼：臺
    北市士林區○○○街○ 段63號5 樓）之他項權利證明書、載
    有陳漢瑞姓名及印文之借款證、本票影本及本院92年度票字
    第2897號本票裁定影本、系爭房地登記謄本各1 份向本院聲
    請拍賣抵押物，然前開本票裁定日期係在陳漢瑞死亡後，被
    告明知陳漢瑞死亡事實猶仍以之為相對人聲請本票裁定，上
    開裁定應屬無效裁定；且借款證及本票上之簽名並非陳漢瑞
    筆跡，該本票並非真正，縱借款證係陳漢瑞所簽，亦早已罹
    於時效；又陳漢瑞生前工作穩定，收支情況單純，不可能於
    81 年 間向被告借貸新臺幣（下同）300 萬元，陳漢瑞生前
    亦未曾向原告言及此筆債務。另被告於訴外人陳漢瑞往生後
    ，曾偕同姑丈戊○○至原告家中表示陳漢瑞生前曾以死後由
    被告之子供奉祭拜為由，同意將系爭房地一半權利過戶予被
    告之子，並稱陳漢瑞恐原告不認帳，故簽立300 萬元本票，
    然自始未曾提及陳漢瑞曾積欠其300 萬元債務，且86年10月
    間姑姑丙○○買車，陳漢瑞擔任其車貸保證人，經對保銀行
    承辦人告知丙○○，系爭房地被被告設定300 萬元之抵押權
    ，陳漢瑞表示不知情，且不可能，然當時因父親受病痛所苦
    未加理會。是以，陳漢瑞實未向被告借貸300 萬元，系爭抵
    押權所擔保之債權自始不存在，系爭抵押權登記即無存在餘
    地等情。為此，訴請確認系爭抵押權所擔保之債權不存在，
    且依民法第767 條之規定，訴請被告塗銷系爭抵押權設定登
    記，並聲明：(一)確認原告與被告間就系爭房地經臺北市士林
    地政事務所以士林字第138500號收件，於81年5 月13日登記
    之本金最高限額300 萬元之抵押權所擔保之債權不存在；(二)
    被告應將系爭抵押權登記塗銷。
二、被告則以：伊與陳漢瑞為兄弟關係，陳漢瑞生前曾陸續向伊
    借錢，至81年時兩人會算借款金額為300 萬元，陳漢瑞即在
    當年書寫借款證並就系爭房地設定，存續期間81年5 月12日
    起至91年5 月11日止之最高限額300 萬元抵押權予伊，設定
    抵押權之時就借款部分，並未約定清償期。嗣於87年間伊要
    求清償時，陳漢瑞始簽發發票日87年10月20日，金額300 萬
    元之本票，約定於本票到期時清償債務。伊與陳漢瑞間確有
    借貸之事實，陳漢瑞始同意以系爭房地設定抵押權予伊，是
    原告之訴並無理由等語，資為抗辯。並聲明：原告之訴駁回
    。
三、按確認法律關係之訴，非原告有即受確認判決之法律上利益
    者，不得提起之，民事訴訟法第247 條第1 項前段定有明文
    ；又民事訴訟法第247 條所謂即受確認判決之法律上利益，
    係指因法律關係之存否不明確，致原告在私法上之地位有受
    侵害之危險，而此項危險得以對於被告之確認判決除去之者
    而言，故確認法律關係成立或不成立之訴，苟具備前開要件
    ，即得謂有即受確認判決之法律上利益，縱其所求確認者為
    他人間之法律關係，亦非不得提起（最高法院42年台上字第
    1031號判例參照）。原告主張其繼承之系爭房地，雖經被告
    聲請本院以98年度拍字第423 號裁定准許拍賣抵押物，惟原
    告否認系爭抵押權所擔保之債權存在，是兩造就該債權存在
    與否已發生爭執，並致原告私法上之地位有受侵害之危險，
    而原告訴請確認系爭抵押權所擔保之債權不存在，並請求被
    告塗銷系爭抵押權設定登記，如經法院為其勝訴之確認判決
    ，原告私法上地位受侵害之危險即得加以除去，揆諸首揭法
    條規定及判例意旨，原告有即受確認判決之法律上利益，於
    法洵屬有據，應予准許。
四、兩造不爭執之事實：
(一)、原告被繼承人陳漢瑞所有坐落臺北市○○區○○段4 小段11
    9 地號，面積307 平方公尺，權利範圍10分之1 ，及其上40
    661 建號，門牌號碼臺北市士林區○○○街○ 段63號5 樓，
    曾於81年5 月13日設定最高限額抵押權300 萬元，抵押權利
    人為被告，義務人及債務人均為原告之被繼承人陳漢瑞。
(二)、陳漢瑞於88年7 月18日死亡，由原告2 人及其配偶翁阿儂列
    文馬繼承。
(三)、系爭抵押物經被告向本院聲請拍賣抵押物，為本院以98年度
    拍字第423 號裁定准予拍賣。
五、本件經本院依民事訴訟法第271 條之1 準用同法第270 條之
    1 第1 項第3 款之規定，整理並協議簡化爭點如下：
(一)、系爭抵押權所擔保的債權是否存在？
(二)、若所擔保的債權不存在，原告得否請求塗銷上開抵押權登記
    ？
六、本院得心證之理由：
(一)、按私文書經本人或其代理人簽名、蓋章或按指印或有法院或
    公證人之認證者，推定為真正；文書之真偽，得依核對筆跡
    或印跡證之，民事訴訟法第358 條第1 項、第359 條第1 項
    定有明文。又印章為自己蓋用或由有權使用之人蓋用為常態
    ，由無權使用之人蓋用為變態之事實，苟對私文書上印文之
    真正不爭執，僅否認為本人或其代理人所蓋用時，依舉證責
    任分配原則，應由為此爭執之人，負舉證責任，最高法院74
    年度臺上字第2143號、85年度臺上字第1382號、95年度臺上
    字第1786號判決意旨參照。被告主張系爭抵押權擔保之債權
    存在，並提出載有陳漢瑞簽名及印文之借款證、本票影本各
    1 紙為證（見本院卷第12頁、第13頁）。而原告對該借款證
    上陳漢瑞之印文為陳漢瑞之印鑑章，並就該印文之真正不爭
    執（本院卷第34頁），是前開陳漢瑞之印文既係真正，苟原
    告否認為陳漢瑞或其代理人所蓋用時，自應由原告就此負舉
    證之責，然原告並無法舉證以實其說，故依前開說明及規定
    ，自應推定前開借款證為真正。又前開借款證既載明「茲收
    到士林地政事務所81年5 月13日登記收件士林字第13850 號
    抵押權設定債權額新臺幣佰萬元正，內中實收借款金額為
    新臺幣佰萬元正，…。特立此證與抵押權設定契約書，其
    他特約事項確經本人親閱，完全了解同意後，自願委託代書
    代為辦理一切登記事宜之證明。借款人：陳漢瑞」，核與系
    爭不動產確於同時設定300 萬元之最高限額抵押權相符，此
    有系爭不動產之土地及建物登記謄本在卷可參（本院98年度
    士簡字第1264號卷第11至14頁）。是以，前揭借款證既係真
    正，其內容所載設定抵押權部分之記載，亦與前開土地及建
    物謄本上所載之抵押權設定相符，是其上既載明確曾收受抵
    押權擔保之借款，衡情當有借款證所載之借款事實存在。
(二)、原告雖主張於86年10月間姑姑丙○○買車，陳漢瑞擔任其車
    貸保證人，經對保銀行承辦人告知丙○○，經丙○○轉知陳
    漢瑞，系爭房地被被告設定300 萬元之抵押權，陳漢瑞表示
    不知情，且不可能，然當時因父親受病痛所苦未加理會，且
    被告於92年間要求原告及其祖母搬離系爭房地，復偕同姑丈
    戊○○至原告家中表示陳漢瑞生前曾以死後由被告之子供奉
    祭拜為由，同意將系爭房地一半權利過戶予被告之子，並稱
    陳漢瑞恐原告不認帳，故簽立300 萬元本票，然自始未曾提
    及陳漢瑞曾積欠其300 萬元債務，嗣經協調原告同意將房地
    過戶予被告，僅要求於祖母百年後，方搬遷，數日後兩造並
    至土地代書處簽立協議書，由姑丈戊○○擔任見證人，苟陳
    漢瑞確有積欠被告系爭300 萬元債務，何以當時並未提及云
    云，進而推論並無系爭抵押權所擔保之債權存在，復舉證人
    丙○○、蔡慧明、戊○○為證。惟查：
(1)、證人即原告姑姑丙○○於本院審理時證稱：86年間伊因購車
    事宜，請哥哥陳漢瑞作保，對保人到桃園找陳漢瑞對保後，
    承辦人跟伊表示因系爭房地已設定300 萬抵押權，陳漢瑞恐
    無法為伊作保，伊向陳漢瑞反應時，陳漢瑞表示對此不知情
    ，且被告係自己親弟弟，不可能會將系爭房地拿去設定抵押
    ，伊為避免兄弟失和，未再提起此事，不知陳漢瑞是否有去
    確認抵押權設定，且對於被告與陳漢瑞間有無借款乙事並不
    清楚等語。然系爭房地設定抵押權之登記日期為81年5 月13
    日，此有前開房地之土地建物登記謄本在卷可參，依當時有
    效之土地登記規則（即79年6 月29日修正通過施行）第25條
    、第32條、第33條及第34條至第37條規定，辦理抵押權設定
    需提出所有權狀、設定申請書，若義務人非親自辦理而委託
    代理人，須提出委託書及印鑑證明，如代理不具特別授權要
    件者，義務人本人尚須在所有申請文件上簽名蓋章。又申請
    印鑑證明須本人親自辦理並提出身分證及印鑑章，供核對，
    若委託他人代為申請，須提出委任人及受任人之身分證，及
    原印鑑章，此觀印鑑登記辦法之規定自明。是依前開規定之
    說明，辦理抵押權設定若非本人親自攜帶所有權狀辦理，則
    須提出本人身分證、印鑑章，並簽立委託書，由受任人代為
    申請印鑑證明，再由受任人持本人之所有權狀、印鑑章、印
    鑑證明，及本人簽立之委託書辦理。然被告與訴外人陳漢瑞
    既非同財共居之人，衡情，苟非訴外人陳漢瑞本人或授權同
    意他人辦理，他人豈可能同時取得訴外人陳漢瑞之身分證、
    印鑑章、系爭房地所有權狀。再者，苟陳漢瑞直至為證人丙○○告知後，始知曉系爭房地為人私自設定抵押，而證人丙○○係因車貸之銀行承辦人告知，有一定之可信度，衡情當
    會進一步查證處理，或告知子女代為處理，然依原告所述陳
    漢瑞生前住院時從未提及（見本院卷第34頁背面），亦悖於
    社會常情。況證人丙○○亦自承不清楚陳漢瑞生前資金往來
    之情形（本院卷第79頁）。是以，自難僅以證人丙○○之前
    開證言，即為原告有利之認定。
(2)、證人即原告甲○○之夫蔡慧明於本院審理時證稱：92年間被
    告與證人即原告姑丈戊○○一起至家中，被告以陳漢瑞生前
    曾答應死後由被告之子供奉祭拜，要把系爭房屋2 分之1 過
    戶予被告之子，並請姑丈戊○○來證明這件事情，且被告表
    示因陳漢瑞另娶訴外人翁阿儂列文馬，使被告就系爭房地權
    利喪失三分之一，應由原告補償損失等為由，要求原告將其
    繼承之系爭房地權利全部過戶予被告並搬遷，但為讓家中長
    輩安居至百年後，原告與被告協議，被告同意暫緩處理，遂
    於同年9 月27日至代書處簽立協議書1 份，協議書內容多數
    是被告跟代書說的，當天在場之人對協議書內容皆未表示其
    他意見，在協議的過程，被告均未提及陳漢瑞有欠被告金錢
    云云（見本院卷第35頁背面、第36頁）。然其所述協商過程
    被告未曾提及陳漢瑞欠被告金錢1 事，顯與原告甲○○陳稱
    ：當時是因為被告拿了本票說伊父親陳漢瑞欠錢，要原告把
    房子給他抵償債務云云（本院卷第35頁），原告乙○○陳稱
    ：當時被告說房子有設定抵押，父親陳漢瑞有欠他錢，房子
    要給他抵債，陸陸續續有提出本票，後來才簽訂了協議書云
    云不符（本院卷第35頁）。且證人即原告姑丈戊○○亦於本
    院審理時證述：因為原告與被告在為房子的事情吵架，原告
    的祖母即伊岳母，要伊到原告家中為雙方協調，協調過程原
    告、被告及伊女兒、女婿等多人都在場，伊岳母要伊去協調
    時並沒有說明爭吵的原因，伊到了之後問原告，原告說被告
    表示陳漢瑞欠被告錢，要他們搬走，伊也有問被告原因，被
    告說是因為陳漢瑞欠他錢，房子有設定抵押，後來被告同意
    等岳母百年後，再請原告他們搬離。在整個協調的過程，均
    未提及是因為陳漢瑞同意要把房子給被告兒子的這件事。協
    調好了過幾天才去簽協議書，由伊在協議書的見證人上簽名
    等語（本院卷第77至78頁）。承上可知證人戊○○所證之協
    調原因，及過程中僅有提及被告表示陳漢瑞欠其金錢，並有
    設定抵押權一事，並未如證人蔡慧明所述，協調時僅說陳漢
    瑞生前同意將房地2 分之1 過戶予被告兒子，並未提及陳漢
    瑞積欠被告金錢等情。足見證人蔡慧明、陳漢瑞前開證言內
    容出入甚大，惟觀當時兩造所簽立之協議書記載「立協議書
    人乙○○、甲○○（以下簡稱甲方）丁○○（以下簡稱乙方
    ），茲因甲方繼承父親陳漢瑞所有座落士林區○○段○ ○段
    119 地號（公同共有）土地一筆及門牌號碼：士林區○○○
    街○ 段63號5 樓房屋（公同共有），唯其父陳漢瑞該不動產
    讓乙方設定新台幣：參佰萬元整，今方協議還款條件如下
    ：第一條：甲方同意將其繼承取得之不動產過戶至乙方名下
    ……第六條：乙方同意自甲方將上述不動產過戶至乙方名下
    時或將房屋交還乙方使用時，即免除甲方因繼承而須負擔其
    父陳漢瑞之債務。」等語（本院卷第65頁、66頁），再參酌
    原告乙○○、甲○○前開所述之協調原因，及證人戊○○與
    兩造間較無利害關係，自應以證人戊○○前開證言，較為可
    採。職是，兩造協調由被告取得原告繼承之系爭房地之原因
    ，既非如原告所主張係因訴外人陳漢瑞同意將系爭房地2 分
    之1 過戶予被告之子，且協調過程並未談及訴外人陳漢瑞積
    欠被告金錢等情，則原告基此事實，所為之推論即乏推論之
    基礎，是其所為之推論自無可採。至證人戊○○於審理時另
    證稱：對於本件爭執，伊的想法是陳漢瑞與被告間沒有借款
    ，事件起因是在60年間的某年春節，伊與親戚一同到陳漢瑞
    家中用餐時，席間陳漢瑞有提到要將系爭房地過戶予被告兒
    子，但在伊表示反對後，大家未就此問題繼續討論，因此無
    結論。伊於92年間協調當時，之所以未協調還款方式，而是
    商議原告搬遷事宜，係因伊主觀想法認為被告是基於陳漢瑞
    生前應允將系爭房地給被告兒子1 事為要求，陳漢瑞與被告
    間沒有欠款云云（見本院卷第78頁及第78頁背面）。惟證人
    戊○○亦自承60幾年間伊剛結婚，陳漢瑞剛生小孩時常有往
    來，之後陳漢瑞到外地工作就比較少往來了，對陳漢瑞生前
    經濟狀況及借款情形並不清楚等語（本院卷第77頁背面），
    顯見證人戊○○前開證述陳漢瑞與被告間沒有借款1 事，均
    係其主觀推測之詞，證人戊○○此部分之證言自難憑採，併
    此敘明。
(三)、原告另主張縱借款證為陳漢瑞所簽，借款債權亦已時效消滅
    云云。惟按時效消滅後，債務人得拒絕給付，民法第144 條
    第1 項定有明文。復按以抵押權擔保之債權，其請求權已因
    時效而消滅，如抵押權人，於消滅時效完成後，五年間不實
    行其抵押權者，其抵押權消滅，同法第880 條定有明文。承
    上可知，債權之請求權因消滅時效完成後，僅使債務人取得
    拒絕給付之抗辯權，債權並非即不存在，苟債務人仍為履行
    債務而給付，經債權人受領後，債務人仍不得請求債權人返
    還。是以，本件原告起訴請求確認系爭抵押權所擔保之債權
    不存在，依上揭說明，時效消滅之抗辯與認定，並不影響本
    院就前開系爭抵押權所擔保債權存在之認定。
(四)、綜上所述，被告既提出載有陳漢瑞印文之借款證1 紙，已足
    證明確有抵押權所擔保之借款300 萬元債權存在之事實，原
    告前開主張及舉證，尚難使本院形成無前開抵押權所擔保之
    債權存在之心證，自應為原告不利之認定。又前開抵押權所
    擔保之債務既係存在，則原告依民法第767 條之規定，請求
    塗銷系爭抵押權登記，亦無理由，應予駁回。
七、本件事證已臻明確，兩造其餘攻擊防禦方法與未經本院援用
    之證據，經本院審酌，核與判決之結果不生影響，爰不一一
    論駁，併此敘明。
八、據上論結，原告之訴為無理由，依民事訴訟法第78條，判決
    如主文。
中    華    民    國    98    年    12    月    21    日
                  民事第二庭  法  官  劉逸成
以上正本證明與原本無異。
如對本判決上訴，應於判決送達後20日內向本院提出上訴狀。
中    華    民    國    98    年    12    月    24    日
                              書記官  李宜蓁

司法院資訊處製作；財團法人民間司法改革基金會備份。
